行　政　法　院　判　決　　　　　　　　　　　　　八十七年度判字第二二四○號
　　原　　　告　甲○○
　　被　　　告　桃園縣稅捐稽徵處
右當事人間因土地稅法事件，原告不服財政部中華民國八十七年三月十九日台財訴第
000000000號再訴願決定，提起行政訴訟。本院判決如左︰
　　主  文
原告之訴駁回。
　　事  實
緣原告於民國七十九年十二月十四日以買賣名義取得坐落桃園縣觀音鄉○○段大潭小
段一、二、三－三、八－三、八－四、八－五、八－六、一八－一、五二及觀音鄉新
坡下一○、一○－一、一○－二、二四等十三筆地號土地，並申准依土地稅法第三十
九條之二第一項規定免徵土地增值稅計新台幣（以下同）二、四九六、九三七元在案
。嗣經被告派員於八十四年九月二十六日及十月十一日會同地政、農業機關人員實地
會勘發現系爭部分土地遭挖砂石，深窟積水，其餘部分則閒置未作農業使用，遂依土
地稅法第五十五條之二規定，處以原免徵土地增值稅額二倍之罰鍰計四、九九三、八
○○元（計至百元止）。原告不服，主張系爭土地遭採砂石，無力回復原狀繼續耕
作等語，申請復查，未獲變更。提起訴願、再訴願遞遭決定駁回，遂提起行政訴訟。
茲摘兩造訴辯意旨如次：
原告起訴意旨略謂︰壹、關於桃園縣觀音鄉○○段大潭小段二、三－三、八－三、八
－四、八－五、八－六、一八－一、五二及觀音鄉○○○段十、十－一、十－二、二
四等十一筆土地部分：一、按農地移轉，而有土地稅法第二十二條之一規定之各項原
因者，即不得依土地稅法第五十五條之二第一項之規定科處罰鍰。又參照土地稅法第
二十二條之一第一項第二、三、五款之規定「因地區性生產不經濟而休耕者」、「因
公害污染不能耕作者」、「因不可抗力不能耕作者」，屬於免罰之範圍，此等規定均
係八十四年一月十八日既已修法頒定，合先明。二、查桃園縣蘆竹、觀音、大園、
新屋等四鄉沿海地區，通稱為北桃沿海地區，而原告所之前開土地即坐落於觀音鄉之
沿海地區，且亦屬於「桃園科技工業區」計畫開發範圍內。上開土地由於近海連年遭
颱風及強烈東北季風及海風鹽霧不斷摧殘，造成防風林相繼枯萎；又台電林口火力發
電廠於民國五十七年運轉後，因燃用油及燃媒發電排放廢棄及粒狀污染物，造成空氣
污染，上述天然災害及不明公害相加迫害，終造成北桃沿海地區之土地（含原告之土
地），常年無法耕作，施耕上根本不符經濟效益，此除有行政院環保署工業公害糾紛
督導處理小組所做之「北桃地區防風林及稻作損害糾紛處理事宜」報告可稽外，並有
桃園縣政府七十八年七月十二日府計三字第九二四○四號函、桃園縣政府編造之「
桃園縣沿海四鄉遭受林口發電廠公害損失求償報告書」、桃園縣政府對於「桃園科技
工業區」開發計畫環境影響說明書附三－十一、三－十二頁說明及圖為證。揆諸前開
說明，原告之土地受鹽霧、颱風、強烈東北季風常年吹襲及不明公害等不可抗力及公
害因素影響，施耕毫無經濟效益，根本無法維持農業使用，若依被告之農地農用本旨
，無異強迫原告傾家蕩產來從事永無收獲可能之賠錢耕作，此天下至愚者亦不可能為
之，乃原處分及訴願、再訴願決定機關不查上情，猶命原告繳納鉅額罰款，無異雪上
加霜，徒增民怨。三、另按「前項應處罰鍰之土地不繼續耕作面積未達每宗土地原免
徵土地增值稅土地面積之五分之一，其罰鍰得按實際不繼續耕作面積比率計算」土地
稅法第五十五條之二第二項定有明文。四、查再訴願決定書理由三、既認定原告所有
之大潭小段二地號土地部分為農舍（農舍乃施耕、農作、儲存農具所必需之物），且
僅部分廢耕，則該被指為廢耕部分面積是否超過全部土地面積五分之一，而需以全部
土地價值科罰鍰之事實，自應由被告舉證，以昭信服。乃再訴願決定機關一方面認定
二地號之土地上僅部分廢耕，而結論復謂該地號土地亦需同其他土地以全部罰鍰，其
理由不但矛盾，且亦與前開立法相違！貳、關於同所一及一八－一地號兩筆土地部分
：一、原決定機關固引財政部八十年七月二十日台財稅第八○○二三三六○七號函，
認原告上開二筆土地遭人盜採、盜挖，亦屬任由第三人任意占用，為其認定應為處罰
之依據。二、惟查，財政部前開函文，係指農地得為耕作使用，而所有權人故意不予
耕作，容任他人占有使用而言。原告所有之一及一八－一地號兩筆土地，與前舉十一
筆土地相連，同受不明公害及天災不可抗力所擾，而無法從事耕作，本已不具受罰之
原因，乃屋漏偏逢連夜雨，復遭他人於原告無法耕作之際不法盜挖，皆非原告所樂見
。參、綜上所述，原告之土地因公害、天災等不可抗力因素致無法耕作，要非原告所
任意閒置，而無法耕作復遭人盜挖，更非原告己意造成。乃政府未能體恤上情，反課
原告鉅額罰鍰，此無異於家中遭竊，報警非但未見警方抓賊，反而先處罰失竊之人未
善盡保管財產之罰金，天下不平，莫此為甚。爰起訴如右，狀請鈞院賜判將一再訴願
決定及原處分均撤銷等語。
被告答辯意旨略謂︰一、原告係依土地稅法第三十九條之二免徵土地增值稅規定取得
系爭土地，其就系爭土地即負有繼續耕作之義務，惟經被告所屬中壢分處於八十四年
九月二十六日及同年十月十一日會同農業及地政機關勘查查獲其中大潭段大潭小段一
及一八－一地號土地遭挖砂石深窟積水，地貌變遷，其餘之大潭段大潭小段二地號等
十一筆土地則均閒置未作農業使用，核有於完成移轉登記後，不繼續耕作之情形，被
告遂依同法第五十五條之二規定，處以原免徵土地增值稅二倍之罰鍰四、九九三、八
○○元，並無不合。二、本案系爭土地中大潭小段一及一八－一地號土地，縱係被盜
採砂石，惟已屬任由第三人占有使用，依財政部八十年七月二十日台財稅第八○○二
三三六○七號函釋規定，仍應予處罰，另原告主張因公害、天災等不可抗力因素致無
法耕作，惟原告並未能提出其向主管機關桃園縣觀音鄉公所辦理休耕之證明文件自無
土地稅法第二十二條之一第一項之適用，是依行政法院三十六年判字第十六號：「當
事人主張事實須負舉證責任，倘其所提出之證據不足為主張事實之證明，自不能認其
主張之事實為真實」，原告主張免罰，核不足採。又原告主張系爭土地未作農業使用
之面積是否超過每宗原免徵土地增值稅土地面積五分之一，而科以全部土地價值稅罰
鍰一節，經查大潭段大潭小段二地號為部分農舍，部分廢耕另同小段一及一八－一地
號土地挖砂深窟積水外，其餘系爭十一筆土地均係廢耕，有免徵土地增值稅之農業用
地定期實地查核清單及照片附卷可稽，足證本案系爭土地均已未作農業使用，是本案
違章罰鍰並不得適用土地稅法第五十五條之二第二項按實際不繼續耕作面積比率計算
，原告之主張，核不足採。三、綜上論結，原告之訴應認為無理由，請依法駁回原告
之訴等語。
　　理  由
按「農業用地在依法作農業使用時，移轉與自行耕作之農民繼續耕作者，免徵土地增
值稅。」及「依第三十九條之二第一項取得之農業用地，取得者於完成移轉登記後，
有左列不繼續耕作情形之一者，處以原免徵土地增值稅額二倍之罰鍰，其金額不得少
於取得時申報移轉現值百分之二：一、非依第二十二條之一規定之各項原因，閒置不
用者。．．．」分別為土地稅法第三十九條之二第一項及第五十五條之二第一項所明
定。查原告於七十九年十二月十四日以買賣名義取得系爭土地並申准免徵土地增值稅
在案。嗣被告派員於八十四年九月二十六日及十月十一日會同地政、農業人員實地會
勘系爭土地，查獲其中桃園縣觀音鄉○○段大潭小段一及一八－一地號土地遭挖砂石
，地貌變遷，其餘之大潭段大潭小段二地號等十一筆土地，則均閒置不用，有於完成
移轉登記後，不繼續耕作之情形，遂依土地稅法第五十五條之二規定，處以原免徵土
地增值稅額二倍之罰鍰四、九九三、八○○元。原告不服，主張原告所有系爭之土地
及其他相鄰之土地係遭外來不明之營造廠商違法盜採砂石，致留下碩大之坑洞積水成
塘，影響所有權人從事農耕用途，此情業向有關機關請求強力取締，以保障人民之耕
作權益，惟迄今仍未見有效遏止之查緝動作，致土地所有權未獲回復，亦因無力對抗
不法行為而難以自行回復原狀，繼續耕作，是對原告裁處罰鍰，並不公平云云，申請
復查結果，被告復查決定以本案違章事實有現場會勘查核清單及所攝照片可稽，違章
事實洵堪認定，又系爭土地中坐落大潭段大潭小段一及十八－一地號土地遭挖砂石，
深窟積水，其餘十一筆土地均係閒置未作農業使用，又上揭大潭段大潭小段一及十八
－一地號土地縱遭被盜採砂石，亦屬任由第三人占用，依財政部八十年七月二十日台
財稅第八○○二三三六○七號函釋仍應受罰，其主張核無可採等由，駁回其復查之申
請，揆諸首揭規定，尚無不合。原告猶表不服，循序提起行政訴訟，而主張系爭土地
坐落桃園縣觀音鄉沿海地區，亦屬於「桃園科技工業區」計劃開發範圍內，因公害、
天災等不可抗力因素致無法耕作，復遭人盜挖，非原告任意閒置，並符合土地稅法第
二十二條之一第一項第二、三、五款之規定「因地區性生產不經濟而休耕者」、「因
公害污染不能耕作者」、「因不可抗力不能耕作者」，屬於免罰之範圍云云，並提出
「北桃地區防風林及稻作損害糾紛處理事宜報告、「桃園縣沿海四鄉遭受林口發電廠
公害損失求償報告書」及桃園縣政府對於「桃園科技工業區」開發計劃環境影響說明
書附三－十一、三－十二頁說明及圖為證。惟查依原告提出之上開報告書及說明書所
載內容係關於桃園縣沿海四鄉防風林及稻作受害情形之調查、分析及公害損失求償處
理事宜，縱系爭土地確係坐落於上述災區範圍內，然上開報告既僅就防風林及稻作受
害情形所為之調查報告，並未及其他作物亦有同樣受損情形，自難證明不能改種其
他農作物；且稻作之受害，僅屬歉收，並非全無收成，又係就五十八年起至七十六年
所為之調查報告，自原告於七十九年十二月間買受系爭土地後迄今，是否仍有同樣受
災情形，並無證據資料可資證明，況查原告並未能提出其向主管機關桃園縣觀音鄉公
所辦理休耕或因公害污染及因不可抗力不能耕作之證明，自難據為原告有利之證明。
又原告另主張其所有系爭大潭小段二地號土地廢耕部分面積是否超過全部土地面積五
分之一，而需以全部土地價值科罰鍰，自應由被告舉證一節，經查依據原處分卷附被
告定期實地查核清單紀錄，系爭土地除坐落大潭小段二地號土地為部分農舍、部分廢
耕及大潭小段一及十八－一地號土地係挖砂、深窟積水外，其餘十一筆土地均係廢耕
，足證本案系爭土地均已未作農業使用，此亦為原告於復查、訴願階段所不否認之事
實，亦即系爭土地並無有部分面積續行耕作之事實，自無需由被告舉證證明廢耕土地
之面積。故本案並無八十四年一月十八日增訂土地稅法第五十五條之二第二項規定之
適用。是原告之上開主張，均不足採信。綜上所述，本件被告原處分依法處以原免徵
土地增值稅額二倍之罰鍰計四、九九三、八○○元，復查決定予以維持，並無違誤，
一再訴願決定遞予維持，俱無不合。原告起訴意旨，仍執前詞，資為指摘，經核為無
理由，應予駁回。
據上論結，本件原告之訴為無理由，爰依行政訴訟法第二十六條後段，判決如主文。
中    華    民    國     八十七      年     十一     月       六        日
                    行 政 法 院 第 五 庭
                                審 判 長 評  事      廖  政  雄
                                         評  事      高  秀  真
                                         評  事      沈  水  元
                                         評  事      林  清  祥
                                         評  事      劉  鑫  楨
右  正  本  證  明  與  原  本  無  異
                                         法院書記官  陳  佩  玲
中    華    民    國     八十七      年     十一     月       九        日
